【裁判字號】    99,訴,440
【裁判日期】    990730
【裁判案由】    偽造文書等
【裁判全文】
臺灣嘉義地方法院刑事判決               99年度訴字第440號
公  訴  人  臺灣嘉義地方法院檢察署檢察官
被      告  乙○○
選任辯護人  謝耿銘律師
上列被告因偽造文書等案件，經檢察官提起公訴（九十六年度偵
緝字第二九○號），被告於準備程序中就被訴事實為有罪之陳述
，經本院合議庭裁定由受命法官獨任進行簡式審判程序，判決如
下：
    主          文
乙○○共同連續行使偽造私文書，足以生損害於他人，處有期徒
刑肆月，如易科罰金，以銀元參佰元即新臺幣玖佰元折算壹日，
減為有期徒刑貳月，如易科罰金，以銀元參佰元即新臺幣玖佰元
折算壹日。
    犯罪事實及理由
一、犯罪事實：
    乙○○（化名羅家興）與陳淑貞（另案經本院九十六年度訴
    字第三三○號判決以共同連續犯行使偽造私文書罪，判處有
    期徒刑七月，減為有期徒刑三月又十五日，如易科罰金，以
    銀元三百元即新臺幣【下同】九百元折算一日，上訴後經臺
    灣高等法院臺南分院以九十七年度上訴字第一○四八號判決
    駁回上訴，並宣告緩刑二年確定）於民國九十四年間同任職
    於佑寧生物科技股份有限公司，乙○○係該公司業務部副理
    ，陳淑貞係乙○○之業務助理，甲○○於九十四年五月初，
    經由他人介紹而認識乙○○、陳淑貞。
  (一)乙○○、陳淑貞擬以外匯投資之誆詞，慫恿甲○○貸款後加
    以詐領，即共同基於意圖為自己不法所有之概括犯意聯絡，
    於九十四年五月中旬，乙○○化名「羅家興」數次向甲○○
    訛稱，以向銀行辦理信用貸款方式獲得資金後投資外匯，可
    利用匯率高低賺取差價，獲利豐富，穩賺不賠，已為陳淑貞
    賺得一部汽車等語，且陳淑貞表示自己亦有投資並獲利不錯
    等語，致甲○○不疑有他而陷於錯誤，甲○○先經由世豐金
    融顧問有限公司向復華商業銀行股份有限公司仁德分行辦理
    信用貸款，嗣實際貸得六十五萬四千元，於九十四年六月六
    日匯入甲○○之中華郵政股份有限公司民雄頭橋郵局（下稱
    民雄頭橋郵局）帳號00000000000000號帳戶
    內。復由陳淑貞繕打「企劃案建議書含合約書」（下稱合約
    書）後，甲○○於九十四年六月七日與化名「羅家興」之乙
    ○○，在嘉義市○○路「茶大泡沫紅茶店」內，簽訂上開合
    約書，同意投資六十萬元，陳淑貞亦在場並為合約見證人。
    簽約當日甲○○即偕同乙○○至如附表一編號一、二所示之
    郵局，分別提領六萬元、四萬元交付乙○○，甲○○嗣交付
    上開民雄頭橋郵局之存摺及印章予乙○○，並告知密碼，同
    意其提領投資之餘款五十萬元，乙○○即於九十四年六月九
    日將上開存摺、印章交予陳淑貞，由陳淑貞至如附表一編號
    三所示之郵局，提領餘款五十萬元交付乙○○而詐欺得手，
    並未用以投資外匯。
  (二)乙○○與陳淑貞嗣承前意圖為自己不法所有之概括犯意聯絡
    ，並基於行使偽造私文書之概括犯意聯絡，未得甲○○之授
    權，由乙○○將甲○○之上開民雄頭橋郵局存摺、印章交予
    陳淑貞，分別於如附表二所示時間，持上開郵局存摺及印章
    ，至如附表二所示之郵局，冒用甲○○之名義，在郵政存簿
    儲金提款單（下稱提款單）上填寫如附表二所示之金額，並
    盜用甲○○之印章蓋印於該提款單上而偽造提款單私文書，
    交予不知情如附表二所示之郵局經辦員，主張其為有權提領
    該帳戶款項之人而行使，足生損害於如附表二所示之郵局對
    於儲金業務管理之正確性及甲○○，該郵局經辦員因而陷於
    錯誤，誤認陳淑貞為有權提領之人，遂如數交付所提領共計
    十五萬四千元之款項，陳淑貞於詐領上開款項後並交付乙○
    ○。
  (三)乙○○嗣並承前意圖為自己不法所有之概括犯意，與甲○○
    簽訂上開合約書後，復向甲○○詐稱可以銀行現金卡預借現
    金投資外匯賺取差價，致甲○○陷於錯誤，而交付台新國際
    商業銀行股份有限公司（下稱台新銀行）卡號000000
    00000000號及萬泰商業銀行股份有限公司（下稱萬
    泰銀行）卡號000000000000號現金卡各一枚，
    並向乙○○告知密碼，乙○○遂於如附表三所示時間，持上
    開現金卡至如附表三所示之自動櫃員機，提領如附表三所示
    之金額而詐欺得手，並未用以投資外匯。嗣甲○○屢次向乙
    ○○索取投資外匯書面資料未果，始知受騙。
二、證據：
    本件證據除引用檢察官起訴書之記載外（如附件），並補充
    「被告乙○○於本院之自白、告訴人甲○○於本院之指訴、
    本院九十六年度訴字第三三○號判決、臺灣高等法院臺南分
    院九十七年度上訴字第一○四八號判決、本院九十九年三月
    八日、七月二十六日調解筆錄及本院九十九年七月三十日辦
    理刑事案件電話紀錄查詢表」。
三、本件係經被告乙○○於準備程序當庭表示認罪，而經本院裁
    定以簡式審判程序加以審理，則依據刑事訴訟法第二百七十
    三條之二、同法第一百五十九條第二項之規定，不適用傳聞
    法則有關限制證據能力之相關規定。
四、被告乙○○行為後，刑法於九十四年二月二日修正公布，並
    於九十五年七月一日施行，有關本案情形：
  (一)刑法第三十三條第五款有關罰金最低額，自「銀元一元以上
    」，修正規定為「罰金：新臺幣一千元以上，以百元計算之
    」。而罰金刑之加重，則自修正前刑法第六十八條所定「僅
    加重其最高度」，修正為同法第六十七條所定「其最高度及
    最低度同加重之」，均以修正前之規定為有利於被告。
  (二)刑法第二十八條共同正犯之規定，於修正後已限縮於共同實
    行犯罪行為者，始成立共同正犯，並排除陰謀犯、預備犯之
    共同正犯，以修正後之規定較有利於被告。
  (三)刑法第五十六條連續犯及第五十五條牽連犯之規定均予刪除
    ，連續犯及牽連犯之規定經刪除後，數行為將予分論併罰，
    而數罪併罰之結果較論以連續犯、牽連犯等裁判上一罪之情
    形為重。經比較新舊法結果，自以行為時舊法之規定有利於
    被告，自應適用舊法之規定，亦即仍依連續犯、牽連犯之規
    定論處。
  (四)綜其全部罪刑之結果而為比較後，以上均應適用行為時之規
    定。至於易刑處分，雖亦應比較適用最有利於行為人之法律
    ，但因與「罪刑」無關，則毋庸參與綜合比較，得分別適用
    有利於行為人之法律（最高法院九十七年度臺上字第四八二
    九號、九十七年度臺上字第三一一七號判決參照）。關於易
    科罰金之折算標準，依修正前刑法第四十一條第一項前段、
    廢止前罰金罰鍰提高標準條例第二條，以銀元三百元即新臺
    幣九百元折算一日，修正後提高為以新臺幣一千元、二千元
    或三千元折算一日，經比較新舊法，以行為時之舊法有利於
    被告。
五、刑法第三百三十九條第一項之罪之法定本刑中關於罰金之規
    定，依九十五年六月十四日增訂公布之刑法施行法第一條之
    一：「中華民國九十四年一月七日刑法修正施行後，刑法分
    則編所定罰金之貨幣單位為新臺幣」「九十四年一月七日刑
    法修正時，刑法分則編未修正之條文定有罰金者，自九十四
    年一月七日刑法修正施行後，就其所定數額提高為三十倍。
    但七十二年六月二十六日至九十四年一月七日新增或修正之
    條文，就其所定數額提高為三倍」，由原先以銀元計算，並
    依罰金罰鍰提高標準條例第一條前段提高十倍之規定，修正
    為依新臺幣計算並提高為三十倍。參酌刑法施行法第一條之
    一之立法說明，該條文第二項係「考量新修正之刑法施行後
    ，不再適用『現行法規所定貨幣單位折算新臺幣條例』，為
    使罰金數額趨於一致，避免衍生新舊法比較適用問題，以緩
    和實務適用法律之衝擊之前提下，規定第二項如上」，顯見
    刑法施行法第一條之一第二項增訂後，自無再與「現行法規
    所定貨幣單位折算新臺幣條例」、「罰金罰鍰提高標準條例
    」比較新舊法適用有關刑法分則編未修正之條文定有罰金者
    之必要，附此敘明。
六、核被告所為，係犯刑法第二百十六條、第二百十條之行使偽
    造私文書罪及第三百三十九條第一項之詐欺取財罪。上開盜
    用印章（按被告係盜用告訴人甲○○所交付之印章，所產生
    之印文自非偽造，起訴書認被告有偽造印文犯行，尚有誤會
    ）為偽造私文書之部分行為，偽造私文書後復持以行使，其
    偽造之低度行為為行使之高度行為所吸收，均不另論罪。其
    與陳淑貞就上開犯罪事實一(一)、(二)犯行間，互有犯意聯絡及
    行為分擔，為共同正犯。其上開數次行使偽造私文書及詐欺
    取財犯行均時間緊接，且犯罪構成要件相同，顯係基於概括
    犯意反覆為之，均應依修正前刑法第五十六條規定，論以連
    續犯，並各加重其刑。又其所犯上開連續行使偽造私文書罪
    、連續詐欺取財罪間具有方法、目的之牽連關係，為牽連犯
    ，應依修正前刑法第五十五條之規定，從一重之連續行使偽
    造私文書罪處斷。爰審酌被告係高職畢業之智識程度，不思
    以合法途徑獲致財富，竟以詐欺及偽造文書方式向告訴人詐
    取金錢，犯罪所得金額，於本院始坦認全部犯行，並與告訴
    人調解成立，共願賠償一百萬元，已先給付三十二萬元等一
    切情狀，量處如主文所示之刑，並諭知易科罰金之折算標準
    ，以資儆懲。再按犯罪在中華民國九十六年四月二十四日以
    前者，除本條例另有規定外，依下列規定減刑：一、死刑減
    為無期徒刑。二、無期徒刑減為有期徒刑二十年。三、有期
    徒刑、拘役或罰金，減其刑期或金額二分之一，中華民國九
    十六年罪犯減刑條例第二條第一項定有明文。查被告本案犯
    罪時間在中華民國九十六年四月二十四日以前，復無不得減
    刑之例外情形，自合於上開條例第二條第一項第三款之規定
    ，應減其宣告刑二分之一，並諭知易科罰金之折算標準。另
    被告與陳淑貞冒用告訴人名義，盜用其印章，所偽造之提款
    單私文書，已經交付上開郵局經辦員行使，非屬被告及陳淑
    貞所有，爰不予宣告沒收。至被告盜用告訴人真正印章所蓋
    於提款單上之印文，並非偽造印章之印文，亦非直接偽造之
    印文，自不得依刑法第二百十九條之規定予以沒收（最高法
    院九十三年度臺非字第二五○號判決參照），附此敘明。
七、公訴意旨另以：被告承前意圖為自己不法所有之犯意，向告
    訴人甲○○取得台新銀行卡號0000000000000
    0號及萬泰銀行卡號000000000000號現金卡各
    一枚後，竟未得告訴人之同意，於如附表三所示時間，至如
    附表三所示之自動付款設備前，持上開現金卡插入各該自動
    付款設備，按下密碼，使該自動付款設備之辨識系統陷於錯
    誤，以為其係有正當權源持卡人之不正方法，由各該自動付
    款設備詐得如附表三所示之金額，得款後據為己有，因認被
    告此部分所為，尚涉有刑法第三百三十九條之二之利用自動
    付款設備詐欺罪嫌（起訴法條雖未論及，惟起訴書事實欄均
    已敘及，顯在起訴範圍之內，自應併予審判，公訴人並已當
    庭補正）。惟按犯罪事實應依證據認定之，無證據不得認定
    犯罪事實，刑事訴訟法第一百五十四條第二項定有明文。又
    認定犯罪事實所憑之證據，雖不以直接證據為限，間接證據
    亦包括在內；然而無論直接或間接證據，其為訴訟上之證明
    ，須於通常一般之人均不致有所懷疑，而得確信其為真實之
    程度者，始得據為有罪之認定，倘其證明尚未達到此一程度
    ，而有合理之懷疑存在時，事實審法院復已就其心證上理由
    予以闡述，敘明其如何無從為有罪之確信，因而為無罪之判
    決，尚不得任意指為違法（最高法院七十六年臺上字第四九
    八六號判例參照）。另告訴人之告訴，係以使被告受刑事訴
    追為目的，是其陳述是否與事實相符，仍應調查其他證據以
    資審認（最高法院五十二年臺上字第一三○○號判例參照）
    。訊之被告堅詞否認此部分犯行，辯稱：提領如附表三所示
    款項前已得告訴人同意等語。經查，告訴人雖於偵查指稱：
    交付上開台新銀行及萬泰銀行現金卡時，並未同意被告預借
    現金等語（見第五○二三號偵查卷第二一頁），惟其於本院
    陳稱：交付上開台新銀行及萬泰銀行現金卡時，有同意被告
    提款投資外匯等語（見第九號本院卷第六九、七○頁），是
    告訴人關於有無授權被告持上開台新銀行及萬泰銀行現金卡
    領款乙節，所述前後不一，即難遽信。此外，復查無其他積
    極證據足資證明被告有何此部分利用自動付款設備詐欺犯行
    ，自屬不能證明其此部分犯罪。惟公訴人認此部分與上揭論
    罪科刑之連續詐欺取財罪間有想像競合犯之裁判上一罪關係
    ，爰不另為無罪之諭知，附此敘明。
據上論斷，應依刑事訴訟法第二百七十三條之一第一項、第二百
九十九條第一項前段、第三百十條之二、第四百五十四條第二項
，刑法第二條第一項前段、第二十八條（修正前）、第五十六條
（修正前）、第二百十六條、第二百十條、第三百三十九條第一
項（修正前）、第三十三條第五款（修正前）、第六十八條（修
正前）、第五十五條（修正前）、第四十一條第一項前段（修正
前），刑法施行法第一條之一第一項、第二項前段，罰金罰鍰提
高標準條例第二條（廢止前），中華民國九十六年罪犯減刑條例
第二條第一項第三款、第七條，刑法施行法第一條之一第一項、
第二項前段，判決如主文。
本案經檢察官陳昱奉到庭執行職務。
中    華    民    國    99    年    7     月    30    日
                  刑事第三庭    法  官  鄭雅文
以上正本證明與原本無異。
如不服本判決應於判決送達後十日內向本院提出上訴書狀，並應
敘述具體理由；其未敘述上訴理由者，應於上訴期間屆滿後二十
日內向本院補提理由書（均須按他造當事人之人數附繕本）「切
勿逕送上級法院」。告訴人或被害人如對於本判決不服者，應具
備理由請求檢察官上訴，其上訴期間之計算係以檢察官收受判決
正本之日期為準。
中    華    民    國    99    年    7     月    30    日
                                書記官  蘇姵容
附錄論罪科刑法條：
第二百十條
偽造、變造私文書，足以生損害於公眾或他人者，處五年以下有
期徒刑。
刑法第二百十六條
行使第二百十條至第二百十五條之文書者，依偽造、變造文書或
登載不實事項或使登載不實事項之規定處斷。
刑法第三百三十九條第一項
意圖為自己或第三人不法之所有，以詐術使人將本人或第三人之
物交付者，處五年以下有期徒刑、拘役或科或併科一千元以下罰
金。
附表一：
┌──┬──────┬───────┬─────┬───────────┬────┐
│編號│時        間│郵  局  帳  戶│提領金額  │郵    局    位    置  │提領方式│
│    │            │              │（新臺幣）│                      │        │
├──┼──────┼───────┼─────┼───────────┼────┤
│1   │94年6月7日  │民雄頭橋郵局  │60000元   │嘉義市○區○○路134號 │卡片提款│
│    │            │00000000000000│          │之嘉義文化路郵局      │        │
├──┼──────┼───────┼─────┼───────────┼────┤
│2   │94年6月7日  │同上          │40000元   │同上                  │同上    │
├──┼──────┼───────┼─────┼───────────┼────┤
│3   │94年6月9日  │同上          │500000元  │雲林縣虎尾鎮○○路○段 │臨櫃提款│
│    │            │              │          │495號之虎尾郵局       │        │
├──┼──────┼───────┼─────┼───────────┼────┤
│    │            │小計          │600000元  │                      │        │
└──┴──────┴───────┴─────┴───────────┴────┘
附表二：
┌──┬──────┬───────┬─────┬───────────┬────┐
│編號│時        間│郵  局  帳  戶│提領金額  │郵    局    位    置  │經辦員  │
│    │            │              │（新臺幣）│                      │        │
├──┼──────┼───────┼─────┼───────────┼────┤
│1   │94年6月10日 │民雄頭橋郵局  │54000 元  │嘉義市○區○○路55、57│蔡東潤  │
│    │            │00000000000000│          │號之嘉義福全郵局      │        │
├──┼──────┼───────┼─────┼───────────┼────┤
│2   │94年6月14日 │同上          │50000元   │嘉義市○區○○路134 號│蔡美惠  │
│    │            │              │          │之嘉義文化路郵局      │        │
├──┼──────┼───────┼─────┼───────────┼────┤
│3   │94年6月16日 │同上          │50000元   │雲林縣虎尾鎮○○路○段 │李照    │
│    │            │              │          │495 號之虎尾郵局      │        │
├──┼──────┼───────┼─────┼───────────┼────┤
│    │            │小計          │154000元  │                      │        │
│    │            │              │          │                      │        │
└──┴──────┴───────┴─────┴───────────┴────┘
附表三：
┌──┬──────┬───────┬─────┬────────────────┐
│編號│時        間│銀行          │提領金額  │自   動   櫃   員   機   位   置│
│    │            │現金卡卡號    │（新臺幣）│                                │
├──┼──────┼───────┼─────┼────────────────┤
│1   │94年7月20日 │台新銀行      │30000元   │嘉義市○○路620 號之台新銀行嘉義│
│    │            │00000000000000│          │分行                            │
├──┼──────┼───────┼─────┼────────────────┤
│2   │94年7月20日 │同上          │30000元   │同上                            │
├──┼──────┼───────┼─────┼────────────────┤
│3   │94年7月20日 │同上          │30000元   │同上                            │
├──┼──────┼───────┼─────┼────────────────┤
│4   │94年7月20日 │同上          │10000元   │同上                            │
├──┼──────┼───────┼─────┼────────────────┤
│5   │94年7月21日 │同上          │20000元   │雲林縣虎尾鎮○○路○ 段476 號1樓 │
│    │            │              │          │之萊爾富便利商店（國泰世華銀行）│
│    │            │              │          │                                │
├──┼──────┼───────┼─────┼────────────────┤
│6   │94年7月21日 │同上          │20000元   │同上                            │
├──┼──────┼───────┼─────┼────────────────┤
│7   │94年7月21日 │同上          │20000元   │同上                            │
├──┼──────┼───────┼─────┼────────────────┤
│8   │94年7月21日 │同上          │20000元   │同上                            │
├──┼──────┼───────┼─────┼────────────────┤
│9   │94年7月21日 │同上          │20000元   │嘉義市○區○○路319 之3 號之全家│
│    │            │              │          │便利商店（台新銀行）            │
├──┼──────┼───────┼─────┼────────────────┤
│10  │94年7月23日 │同上          │30000元   │同上                            │
├──┼──────┼───────┼─────┼────────────────┤
│11  │94年7月23日 │同上          │30000元   │同上                            │
├──┼──────┼───────┼─────┼────────────────┤
│12  │94年7月25日 │同上          │20000元   │嘉義市○○路302 號1 樓之統一便利│
│    │            │              │          │商店（中國信託銀行）            │
├──┼──────┼───────┼─────┼────────────────┤
│13  │94年7月28日 │同上          │20000元   │嘉義市○區○○路319 之3 號之全家│
│    │            │              │          │便利商店（台新銀行）            │
├──┼──────┼───────┼─────┼────────────────┤
│14  │94年8月7日  │萬泰銀行      │30000元   │嘉義市○○路302 號之萬泰商業銀行│
│    │            │000000000000  │          │嘉義分行                        │
├──┼──────┼───────┼─────┼────────────────┤
│15  │94年8月7日  │同上          │30000元   │同上                            │
├──┼──────┼───────┼─────┼────────────────┤
│16  │94年8月8日  │同上          │30000元   │同上                            │
├──┼──────┼───────┼─────┼────────────────┤
│17  │94年8月10日 │同上          │20000元   │嘉義市○區○○路319 之3 號之全家│
│    │            │              │          │便利商店（台新銀行）            │
├──┼──────┼───────┼─────┼────────────────┤
│    │            │小計          │410000元  │                                │
└──┴──────┴───────┴─────┴────────────────┘

司法院資訊處製作；財團法人民間司法改革基金會備份。
